---
title: "アメダス地点"
description: "JSONを読み解く"
author: "榎本剛"
date: "2025/6/21"
categories:
  - "format"
  - "package"
---

気象庁のアメダス地点はJSON形式で提供されている。
RでJSONを扱うパッケージは複数あるが、ここでは[`json`](https://cran.r-project.org/web/packages/jsonlite/)を使う。

`fromJSON()` にURLを文字列で渡すと、内容に応じてRのクラスが選択される。
アメダス地点の場合は、リストが返ってくる。
緯度、経度、標高、漢字の地点名を取得して、`data.frame`を作成する。
地点番号は行の名前に使う。

```{r}
library(jsonlite)

url <- "https://www.jma.go.jp/bosai/amedas/const/amedastable.json"
json <- fromJSON(url)
station.id <- names(json)
```

緯度 `lat` と経度 `lon` は度と分秒のベクトルとしてリストの中に格納されている。十進法に直す `deg2decimal()` とリストの中の `lat` と `lon` にこれを適用する函数を用意する。

```{r}
deg2decimal <- function(d) {
  dmat <- matrix(d, ncol = 2)
  dmat[, 1] + dmat[, 2] / 60
}

dec.lonlat <- function(lst) {
  lst$lon <- deg2decimal(lst$lon)
  lst$lat <- deg2decimal(lst$lat)
  lst
}
```

列の数を指定して、空の `data.frame` を作るには、行の数が0である `matrix` を渡す。

```{r}
cn <- c("lat", "lon", "alt", "kjName")
df <- data.frame(matrix(ncol = length(cn), nrow = 0))

colnames(df) <- c(cn)
for (id in station.id) {
  stn <- dec.lonlat(json[[id]])
  df <- rbind(df, stn[cn])
}
rownames(df) <- station.id
head(df)
```

アメダスの分布を散布図で描画してみよう。

```{r}
#| fig-asp: 1
#| 
plot(df$lon, df$lat, pch = 20, cex = 0.5, asp = 1)
```

標高を規格化して、色をつけてみる。

```{r}
#| fig-asp: 1

ncol <- 100
cp <- hcl.colors(ncol, "Terrain2")
alt.min <- min(df$alt)
alt.max <- 3000
alt.normalized <- (df$alt - alt.min) / (alt.max - alt.min)
cl <- cp[ceiling(alt.normalized * (ncol - 1) + 1)]

layout(matrix(c(1, 2), ncol = 2), widths = c(0.85, 0.15))

par(mar = c(5, 4, 3, 1) + 0.1)
plot(df$lon, df$lat,
     pch = 20, cex = 0.5, asp = 1, col = cl,
     cex.main = 1.5, cex.lab = 1.5, cex.axis = 1.5,
     main = "AMeDAS station", xlab = "lon", ylab = "lat")

par(mar = c(5, 0., 3, 4) + 0.1)
image(x = 1, y = seq(alt.min, alt.max, length.out = ncol), z = matrix(1:ncol, 1, ncol),
      col = cp, axes = FALSE, xlab = "", ylab = "")
leg <- seq(0, alt.max, 500)
axis(4, at = leg, las = 2, labels = leg, cex.axis = 1.5)
```

