---
title: "最適摂動"
description: "円、線分、矢印を描く"
author: "榎本剛"
date: "2025/6/20"
categories:
  - "dynamics"
  - "graphics"
---
線型系

$$
\frac{\mathrm{d}\mathbf{u}}{\mathrm{d}t} = \mathbf{Au}
$$

を考える。
ここで $\mathbf{u}(t)$ は時刻 $t$ での状態、 $\mathbf{A}$ は線型化された力学演算子である。

この演算子が
$$
\mathbf{A} = \begin{bmatrix}-1 & \cot\theta \\ 0 & -2\end{bmatrix}
$$

で与えられているときの時間発展 $\mathrm{d}\mathbf{u}/\mathrm{d}t$ を矢印で描き、大きさ $1$ の摂動を円で、 $(\mathbf{A} + \mathbf{A}^\dagger)/2$ の最大固有値に対応する単位固有ベクトル（数値的固有値の最大実部）と最も縮小する固有ベクトルを破線で描く。
順を追って示す。

Base Rには円を函数はないので、区分的に直線を描く。

```{r}
#| fig-asp: 1

plot(NULL, xlim = c(-1, 1), ylim = c(-1, 1), asp = 1,
     main = "Circle", xlab = "X", ylab = "Y",
     cex.main = 1.5, cex.lab = 1.5, cex.axis = 1.5)
angle <- pi * seq(0, 2 * pi, length.out = 361)
lines(cos(angle), sin(angle), col = "black", lwd = 2)
```

最大瞬時成長率を持つ単位ノルム摂動は、 $(\mathbf{A} + \mathbf{A}^\dagger) / 2$ を固有値解析することにより得られ、 対応する固有ベクトルは $x$ 軸と $\alpha = \arctan(\sin\theta - 1) / \cos\theta$ の角をなす。
これと直交する方向が最も縮小する。
$\theta\rightarrow 0$ の極限では $\alpha = -\pi / 4$ である。
`abline()` は簡単に直線を描くことができるが、範囲を区切ることはできないので、 `segments()` で始点と終点を指定して描画する。

```{r}
#| fig-asp: 1
#| 
plot(NULL, xlim = c(-1, 1), ylim = c(-1, 1), asp = 1,
     main = "Circle with diameters", xlab = "X", ylab = "Y",
     cex.main = 1.5, cex.lab = 1.5, cex.axis = 1.5)
angle <- pi * seq(0, 2 * pi, length.out = 361)
lines(cos(angle), sin(angle), col = "black", lwd = 2)
segments(cos(3 * pi/4), sin(3 * pi/4), cos(-pi/4), sin(-pi/4), col = "red", lwd = 2)
segments(cos(pi/4), sin(pi/4), cos(5 * pi/4), sin(5 * pi/4), col = "blue", lwd = 2, lty = 2)
```

$\theta = \pi / 100$ の場合ついて、 $\mathrm{d}\mathbf{A}/\mathrm{d}t$ を矢印で描く。
矢印を描くには、 `arrows()` を使う。
`segments()` 同様 `arrows()` も始点と終点を指定する。
Rでは、スカラーは要素が1のベクトルなので、一つの矢印を描くのも、たくさん描くのも同様にできる。
矢印の中心を格子点の中心に置くことにする。
終点と始点は、適切な拡大縮小率を掛けて　$x,\,y$ 方向の成分を座標にそれぞれ加減する。
座標の位置は、`expand.grid()` を使って $x,\,y$ 方向それぞれ一次元のベクトルから生成する。

```{r}
#| fig-asp: 1
x <- seq(-1, 1, length.out = 10)
y <- seq(-1, 1, length.out = 10)

theta <- pi / 100
alpha <- atan((sin(theta) - 1) / cos(theta))

cot <- function(theta) {
  cos(theta) / sin(theta)
}
amat <- matrix(c(-1, 0, -cot(theta), -2), nrow = 2)

xy <- expand.grid(x = x, y = y)
X <- xy$x
Y <- xy$y
uv <- amat %*% t(as.matrix(xy))
a <- 0.005
u <- a * uv[1, ]
v <- a * uv[2, ]

plot(NULL, xlim = c(-1, 1), ylim = c(-1, 1), asp = 1,
     main = "Tendencies θ = π/100", xlab = "X", ylab = "Y",
     cex.main = 1.5, cex.lab = 1.5, cex.axis = 1.5)
arrows(X - u, Y - v, X + u, Y + v,
       col = "gray", lwd = 2, length = 0.1, angle = 10)
segments(cos(pi/2 - alpha), sin(pi/2 - alpha), cos(alpha), sin(alpha), col = "red", lwd = 2)
segments(cos(-alpha), sin(-alpha), cos(pi - alpha), sin(pi - alpha), col = "blue", lwd = 2, lty = 2)
angle <- pi * seq(0, 2 * pi, length.out = 361)
lines(cos(angle), sin(angle), col = "black", lwd = 2)
```